臺灣臺北地方法院民事判決
109年度重訴字第948號
原      告  吳子超  

            吳子玉  
共      同
訴訟代理人  蘇家宏律師
            周依潔律師
            陳儀文律師
被      告  吳慶寧  

兼
訴訟代理人  吳康寧  
被      告  吳廣寧  

上三人共同
訴訟代理人  蘇信誠律師
被      告  吳應寧  


訴訟代理人  廖國翔律師
            方瑋晨律師
上列當事人間請求不動產所有權移轉登記事件，本院於民國110
年12月13日言詞辯論終結，判決如下：
    主  文
一、原告之訴駁回。
二、訴訟費用由原告負擔。
    事實及理由
壹、程序部分：
　　原告起訴原聲明：「⒈被告應將如附表所示土地（下稱系爭
    土地）、建物（下稱系爭房屋，與系爭土地合稱系爭房地）
    所有權應有部分2分之1移轉登記予原告吳子超。⒉被告應將
    如附表所示不動產所有權應有部分2分之1移轉登記予原告吳
    子玉。⒊願供擔保請准宣告假執行。」（見本院109年度北司
    調字第450號卷《下稱北司調卷》第5頁），嗣經歷次變更及更
    正標示系爭不動產權利範圍方式後，變更聲明為：「⒈被告
    吳應寧、吳康寧、吳廣寧應於繼承被繼承人羅文敏之遺產範
    圍內，將系爭房地分別共有權利範圍各2分之1，分別移轉予
    原告。⒉被告應於繼承被繼承人吳芳寧之遺產範圍內，將系
    爭房地公同共有權利範圍各2分之1，分別移轉予原告。」（
    見本院109年度重訴字第948號卷《下稱重訴卷》㈡第218頁），
    核屬減縮應受判決事項之聲明，依民事訴訟法第255條第1項
    第3款規定，應予准許。
貳、實體部分：
一、原告主張：
　㈠被告與吳芳寧共5人為羅文敏子女，原告為被告吳康寧之子，
    羅文敏之孫，系爭房地原為羅文敏所有。原告於民國92年8
    月間為探視羅文敏自加拿大返臺，並於92年8月26日至系爭
    房屋探望姑姑吳芳寧，吳芳寧將羅文敏書寫之同意書（下稱
    系爭同意書）交予原告吳子超，原告吳子超因而知悉羅文敏
    欲在過世後讓原告取得系爭房地之意願，嗣原告於該日與吳
    芳寧一同至醫院探望羅文敏，復原告再於92年9月3日下午與
    吳芳寧、被告吳康寧及訴外人陳蓉蓉（即被告吳康寧之妻、
    原告之母）一同前往探視羅文敏，羅文敏即當場向原告口頭
    要約表示其過世後，要將系爭房地送給原告2人一人一半，
    原告便為允諾，而與羅文敏就系爭房地成立死因贈與契約。
    嗣羅文敏於98年3月19日過世，全體繼承人為吳芳寧及被告
    ，又吳芳寧於108年11月2日過世，全體繼承人為被告，則被
    告應於繼承遺產範圍內履行上開死因贈與契約，爰依死因贈
    與契約及繼承法律關係提起本件訴訟等語。
　㈡並聲明：如前開壹、所示變更及更正後聲明。
二、被告吳慶寧、吳康寧、吳廣寧（下稱吳慶寧等3人）則以：
　㈠羅文敏之子女均知悉系爭房地就是要留給原告，死因贈與契
    約確實存在，但於羅文敏過世時，原告忙於公事無法回臺處
    理，加上原告認應遵從羅文敏遺願讓吳芳寧在系爭房地居住
    至終老，故暫時未正式向羅文敏繼承人請求履行死因贈與契
    約，嗣吳芳寧於108年11月2日往生，原告便向被告請求移轉
    系爭房地所有權，被告吳慶寧等3人均同意，惟遭被告吳應
    寧拒絕，原告不得已始提起本件訴訟等語。
　㈡並聲明：同意原告請求。
三、被告吳應寧辯以：
　㈠被告吳慶寧等3人於起訴前既已同意原告請求，於本件訴訟又
    數次表示可立刻辦理移轉登記，原告對被告吳慶寧等3人起
    訴顯無權利保護之必要，應予裁定駁回。又原告固提出92年
    8、9月間於醫院與羅文敏之合照，惟該照片僅能證明有合照
    之事實，又系爭同意書應屬偽造，且原告亦自承系爭同意書
    非死因贈與契約，自均無法推論口頭死因贈與契約存在。系
    爭房地業經被告與吳芳寧於98年間依遺產分割協議書（下稱
    系爭分割協議書）完成分割繼承登記，全體繼承人應受系爭
    分割協議書拘束，被告吳慶寧等3人卻於完成分割登記數年
    後，聯合原告誆稱系爭房地於92年間以口頭死因贈與予原告
    ，顯非事實。
　㈡縱羅文敏曾於92年間向原告表示贈與系爭房地，惟依健保就
    醫紀錄及被告吳廣寧於92年間所作成文件，可知該時羅文敏
    已罹患失智症，前開意思表示依民法第75條後段規定應屬無
    效。再縱認該口頭死因贈與契約有效成立，亦不得侵害特留
    分，被告吳應寧得類推適用民法第1125條規定行使扣減權等
    語。
　㈢並聲明：⒈原告之訴駁回。⒉願供擔保請准宣告免為假執行。
四、不爭執事項（見重訴卷㈠第105至106、128頁；卷㈡第310頁，
    並依判決格式調整文字及順序）：
　㈠羅文敏於98年3月19日過世，全體繼承人為羅文敏之子女吳芳
    寧及被告。
　㈡吳芳寧於108年11月2日過世，全體繼承人為被告。
  ㈢原告為被告吳康寧之子，羅文敏之孫。
  ㈣被告就系爭房地之登記權利狀況如附表所示。
五、本院之判斷：　　　
　㈠原告提起訴訟有權利保護必要：
　　按訴訟上之權利保護必要，指原告就其訴訟有受法院判決之
    法律上利益。於給付之訴，原告主張其請求權存在，並已屆
    清償期或有提起將來給付之訴之必要者，即有權利保護利益
    （最高法院108年度台上字第1513號判決意旨參照）。被告
    吳應寧辯稱：既被告吳慶寧等3人同意移轉系爭房地所有權
    ，原告對被告吳慶寧等3人起訴部分顯無權利保護必要而應
    予駁回云云，惟系爭房地現仍登記於被告名下，被告吳慶寧
    等3人尚未將其等應有部分移轉予原告，則原告即有受判決
    之利益存在，而有訴訟上權利保護必要。
　㈡被告吳慶寧等3人所為認諾及自認，對被告全體不生效力：
　⒈按訴訟標的對於共同訴訟之各人必須合一確定者，共同訴訟人中一人之行為有利益於共同訴訟人者，其效力及於全體；不利益者，對於全體不生效力，民事訴訟法第56條第1項第1款定有明文。亦即在訴訟標的對於共同訴訟之各人間不能為歧異之裁判者，基於裁判資料之統一與程序進行之統一，應依上開規定判斷訴訟行為之效力。
　⒉原告主張其與被繼承人羅文敏成立死因贈與契約，被告因繼
    承而承受羅文敏、吳芳寧（繼承自羅文敏）之債務，而應於
    繼承遺產範圍內移轉系爭房地所有權予原告，則上開契約及
    繼承債務，對全體繼承人即被告間不得為歧異之判斷，而有
    合一確定之必要，依前揭說明，被告吳慶寧等3人於言詞辯
    論期日當庭為認諾（見重訴卷㈠第99、卷㈡341頁），復自認
    上開死因贈與契約及繼承債務存在等行為，均屬不利於被告
    吳應寧者，故前開認諾、自認對被告全體不生效力。
　㈢原告未能證明死因贈與契約成立：
　⒈按稱贈與者，謂當事人約定，一方以自己之財產無償給與他
    方，他方允受之契約，民法第406條定有明文。而死因贈與
    為贈與之一種，屬契約行為，不須踐行一定方式，因雙方當
    事人意思合致而成立（最高法院110年度台上字第1916號判
    決意旨參照）。又民事訴訟如係由原告主張權利者，應先由
    原告負舉證之責，若原告先不能舉證，以證實自己主張之事
    實為真實，則被告就其抗辯事實，即令不能舉證，或其所舉
    證據尚有疵累，亦應駁回原告之請求（最高法院72年度台上
    字第4225號判決意旨參照）。原告主張其與羅文敏成立死因
    贈與契約，為被告吳應寧所否認，依上開說明，應由原告就
    其與羅文敏間就系爭房地為贈與之意思合致等節，負舉證之
    責。
　⒉原告主張其於92年9月3日於醫院與羅文敏口頭成立死因贈與
    契約，並舉92年8月26日、92年9月3日照片、系爭同意書、
    證人陳蓉蓉、證人黃南雅（即被告吳廣寧之妻）證述為證。
    經查：
　⑴按私文書經本人或其代理人簽名、蓋章或按指印者，推定為
    真正，民事訴訟法第358條第1項定有明文。而依法律之規定
    ，有使用文字之必要者，得不由本人自寫，但必須親自簽名
    ；如有用印章代簽名者，其蓋章與簽名生同等之效力，為民
    法第3條第1項、第2項所明定。又印章由本人使用為常態，
    非本人使用之變態事實，按諸舉證責任分配之原則，應由否
    認本人使用者就變態事實負舉證之責（最高法院108年度台
    上字第651號判決意旨參照）。被告吳應寧稱：不爭執系爭
    同意書上羅文敏印文之真正，然仍否認系爭同意書形式上真
    正，蓋由91年4月5日同意書記載可知羅文敏印章由被告吳廣
    寧持有及保管，系爭同意書應係偽造云云（見重訴卷㈡第309
    至310頁），並提出91年4月5日同意書為證（見重訴卷㈠第16
    5頁）。惟91年4月5日同意書業經原告否認形式上真正（見
    重訴卷㈡第221頁），被告吳應寧並未證明其真正，且由形式
    觀察91年4月5日同意書亦無全體立書人簽名，自無法據而推
    論系爭同意書上印文非羅文敏蓋用。是以，被告吳應寧不否
    認印文真正，且無法舉證印章非本人使用之變態事實，即應
    推定系爭同意書為真正，而得作為本件證據使用，合先敘明
    。
　⑵原告固稱吳芳寧於92年8月26日將系爭同意書交予原告吳子超
    收下，嗣原告於92年9月3日與羅文敏於醫院成立口頭死因贈
    與契約云云。首查原告所提92年8月26日、92年9月3日與羅
    文敏合影之照片（見北司調卷第25頁；重訴卷㈠第577、581
    頁），雖可證明其等與羅文敏確有會面，惟無法知悉其等間
    曾為何意思表示。再系爭同意書固記載：「同意書／母親羅
    文敏坐落於台北市○○○路○段○○○巷00號7樓惟一的壹棟住宅死
    後由吳芳寧女兒和吳廣寧兒繼續居住因為他們是自進屋起即
    陪我照顧我的家人他們最乖長子吳慶寧已為他在基隆購一小
    套房居住故無權二子吳康寧移民加拿大將來此屋由孫子吳子
    超吳子玉繼承絕無異意幼子吳應寧有屋有錢可以放棄／羅文
    敏」等語（見北司調卷第23頁），可知羅文敏就系爭房地於
    其逝世後之使用及所有權歸屬曾立有書面，惟其上並無書寫
    日期、對象或該書面欲交付何人之記載，復細觀其用語為「
    由孫子吳子超吳子玉『繼承』」，並敘及「吳應寧有屋有錢可
    以『放棄』」，羅文敏真意應係就其逝世後該遺產使用及分配
    狀況表達想法，而非於死亡前即有與原告締結死因贈與契約
    之意。是以，原告稱原告吳子超於92年8月26日自吳芳寧處
    取得系爭同意書，因而知悉羅文敏上開意願，原告2人並於9
    2年9月3日與羅文敏成立死因贈與契約云云，已屬有疑。
　⑶復參以證人陳蓉蓉證稱：系爭同意書係吳芳寧過世後，被告
    吳康寧去清理遺物時發現等語（見重訴卷㈡第86頁），依其
    證述內容，系爭同意書既係在吳芳寧於108年11月2日過世後
    ，始由原告之父即被告吳康寧清理遺物時發現，原告主張其
    等於92年8月26日（即所稱92年9月3日死因贈與契約成立前
    ）已取得系爭同意書，而得據為推論羅文敏有贈與之意、原
    告吳子超因而知悉羅文敏意願，並進而成立死因贈與契約云
    云，均屬無稽。況經本院詢以原告於92年8月26日、92年9月
    3日至醫院探望羅文敏時有無談及系爭同意書等節，原告訴
    訟代理人亦稱無（見重訴卷㈡第353頁），準此，倘原告係因
    原告吳子超取得系爭同意書而知悉羅文敏意願，何以其於92
    年9月3日與羅文敏討論系爭房地之時，竟未曾向羅文敏確認
    系爭同意書之內容，亦實與常情有違。
　⑷又證人陳蓉蓉固證稱：92年間我跟被告吳康寧、原告及吳芳
    寧去醫院看羅文敏，羅文敏跟原告說「我走了以後，復興南
    路的房子就給你們兄弟2人」等語（見重訴卷㈡第82至83頁）
    、證人黃南雅固證稱：羅文敏過世前就經常提到百年後系爭
    房地要給她的孫子即原告2人等語（見重訴卷㈡第342頁）。
    惟查，羅文敏過世後，吳芳寧與被告於98年4月3日簽立系爭
    分割協議書，表明就羅文敏之遺產，其中系爭房地由被告吳
    應寧繼承2/5，吳芳寧及被告吳康寧、吳廣寧各繼承1/5，銀
    行存款部分則由原告吳慶寧繼承（見北司調卷第89頁），其
    後系爭房地亦依上開協議內容辦理分割繼承而由吳芳寧、被
    告吳康寧、吳廣寧、吳應寧於98年4月14日以5分之1、5分之
    1、5分之1、5分之2比例各登記取得系爭房地應有部分，嗣
    於吳芳寧過世後，由被告於109年3月11日因繼承登記為上開
    吳芳寧比例應有部分之公同共有人（見重訴卷㈡第31至39頁
    登記謄本）。倘如原告所言，羅文敏之子女均知悉系爭房地
    係贈與予原告，何以於羅文敏過世後至吳芳寧過世前，長達
    10年之期間，原告均未曾請求羅文敏之繼承人履行死因贈與
    契約？何以原告之父即被告吳康寧均未有異議而逕簽立系爭
    分割協議書？亦實悖於社會常情。
　⑸原告固再稱：簽立系爭分割協議書係為避免未辦理繼承登記
    之行政罰鍰，且繼承人考量須互相制衡，及恐被告吳慶寧低
    收入戶資格因登記取得財產受影響，故將原應分配被告吳慶
    寧之5分之1部分暫時登記予被告吳應寧，被告吳應寧始登記
    取得5分之2，但並無終局使吳芳寧及被告取得系爭房地應有
    部分所有權之意云云。然而，辦理繼承登記即可防免原告所
    稱行政罰鍰，本不須進一步為分割登記，況既考量互相制衡
    ，又何以進行分割反讓各登記名義人取得應有部分而得自由
    處分，原告所稱委無足採。再參以羅文敏之子女即吳芳寧與
    被告間，於羅文敏在世期間對如何照顧羅文敏生活及費用支
    出已多有爭執，此觀證人黃南雅證稱：羅文敏所有證件、圖
    章原都是吳芳寧保管，但91年我們要幫羅文敏請外籍看護，
    發現幾乎每個月都沒有剩餘的錢，所以我們需要吳芳寧交出
    圖章、存摺，讓這件事情由被告吳廣寧或吳應寧處理，尤其
    被告吳應寧要付外籍看護費用，而我們又必須保障羅文敏有
    吃飯及醫藥費可以付，所以繕打了很多協議書，吳芳寧還是
    不把羅文敏的證件、圖章及存摺拿出來，因為她很怕房子被
    別人拿走，她還住在裡面，羅文敏存摺的錢是每個月她要花
    的錢，她不肯拿出來等語（見重訴卷㈡第345至346、351頁）
    自明，復參酌被告吳慶寧等3人所提出經被告吳康寧、吳應
    寧及證人黃南雅代吳廣寧簽立、吳芳寧則未簽名之92年協議
    書，內容詳細記載：①系爭房地房契由吳芳寧保管、印章由
    被告吳應寧保管；②羅文敏個人存摺、身分證、健保卡及飾
    品均由吳芳寧保管；③羅文敏每月至少新臺幣（下同）6,000
    元零用金須保留親筆簽收紀錄，每月生活採買最高支付1萬2
    ,000元；④羅文敏因病住院之醫藥費（不包括門診醫療及診
    所點滴）以羅文敏現有存款支付，不足部分以醫院之收據為
    憑，於被告吳應寧確定金額後，由被告吳康寧、吳廣寧、吳
    應寧各分攤3分之1；⑤目前所僱外籍看護如遭更換，由同住
    子女負責與仲介聯繫及訓練，確定人選後由被告吳應寧付款
    等節（見重訴卷㈡第207頁），顯見羅文敏子女甚或包含子女
    配偶間，對羅文敏之財產管理互相防備，就照護羅文敏之費
    用錙銖必較，於羅文敏在世時彼此間即已存有疑心，就上開
    照顧方式及費用字字斟酌、數次書立協議書仍無法取得全體
    子女之簽名，倘如本件真如原告所指，眾子女均知悉該死因
    贈與契約存在且同意遵循羅文敏之意，僅囿於羅文敏過世時
    原告無法回國處理云云，則該時原告何以不委任代理人在臺
    代辦移轉登記即可？原告之父即被告吳康寧焉有於羅文敏過
    世後，一反前開兄弟間事事須明文條列之慣例，而對手足突
    感信任萬分，未於系爭分割協議書加註並逕行同意辦理分割
    登記之理？自稱簽立系爭分割協議書時在場之原告之母即證
    人陳蓉蓉又焉有不為原告對該分割方式異議之理？承上各節
    ，均難認原告所為主張屬實。原告既未能舉證證明死因贈與
    契約成立，則其依死因贈與契約、繼承法律關係，請求被告
    移轉系爭房地所有權，即無理由。　　
六、結論：
　　原告未能證明死因贈與契約成立，則其依死因贈與契約、繼
    承法律關係，請求被告移轉系爭房地所有權，即無理由，應
    予駁回。
七、本件事證已臻明確，兩造其餘攻防方法及所用證據，經斟酌
    後認均不足以影響本判決之結果，爰不逐一論列。至原告固
    聲請就系爭同意書進行筆跡鑑定，惟該證據既已推定為真正
    ，則無鑑定必要，附此敘明。
八、訴訟費用負擔之依據：民事訴訟法第78條。
中　　華　　民　　國　　111 　年　　1 　　月　　14　　日
　　　　　　　　　民事第九庭  法　官　　梁夢迪
以上正本係照原本作成。
如對本判決上訴，須於判決送達後20日內向本院提出上訴狀。如
委任律師提起上訴者，應一併繳納上訴審裁判費。
中　　華　　民　　國　　111 　年　　1 　　月　　14　　日
                              書記官　　石勝尹
附表：
門牌號碼：臺北市○○區○○○路0段000巷00號7樓     土地標示 地號  面積 （平方公尺） 權利範圍  臺北市○○區○○段○○段000地號  5萬0,318 吳康寧：37/367495     吳廣寧：37/367495     吳應寧：74/367495     吳康寧、吳廣寧、吳慶寧、吳應寧（公同共有）：37/367495 建物標示 建號 內容 面積 （平方公尺） 權利範圍  臺北市○○區○○段○○段0000○號 七層 89.03 吳康寧：1/5   附屬建物陽台 9.07 吳廣寧：1/5   附屬建物雨遮 1.80 吳應寧：2/5     吳康寧、吳廣寧、吳慶寧、吳應寧（公同共有）：1/5  房屋層數及建築式樣主要建築材料 19層樓鋼筋混凝土造    共有部分 共有部分：臺北市○○區○○段○○段0000○號，1,283.55平方公尺，權利範圍164/11835 共有部分：臺北市○○區○○段○○段0000○號，6,088.30平方公尺，權利範圍11/18108